臺灣高等法院臺中分院民事判決　　　　 100年度上易字第79號
上　訴　人　簡徐玉葉
　　　　　　簡萬財
　　　　　　李光明
共　　　同
訴訟代理人　楊志航律師
複　代理人　歐連中
上　訴　人　張湯平妹
　　　　　　簡萬金
被　上訴人　行政院農業委員會林務局東勢林區管理處
法定代理人　陳奕煌
訴訟代理人　江涵湘
上列當事人間返還土地等事件，上訴人對於中華民國99年12月21
日臺灣臺中地方法院98年度訴字第2023號第一審判決提起上訴，
本院於民國100年5月3日言詞辯論終結，玆判決如下：
    主  文
上訴駁回。
第二審訴訟費用由上訴人簡徐玉葉、簡萬財、李光明負擔。
原判決主文第一項後段所載「合計面積一五六三三.一六平方公
尺」，應更正為「合計面積一五六四九.七七平方公尺」。
    事實及理由
壹、程序方面：
一、本件被上訴人請求簡徐玉葉、簡萬財、李光明、張湯平妹、
    簡萬金（下稱簡徐玉葉等五人）還地部分，其訴訟標的對簡
    徐玉葉等五人必須合一確定，上訴人簡徐玉葉、簡萬財、李
    光明提起上訴，依民事訴訟法第五十六條第一項第一款規定
    ，其效力及於同造未聲明上訴之張湯平妹、簡萬金，爰併列
    彼等為上訴人。又上訴人張湯平妹、簡萬金經合法通知，未
    於言詞辯論期日到場，經核並無民事訴訟法第三百八十六條
    所列各款情形，爰依被上訴人之聲請，由其一造辯論而為判
    決，合先敘明。
二、按訴訟全部或一部之裁判，以他訴訟之法律關係是否成立為
    據者，法院得在他訴訟終結前以裁定停止訴訟程序；前項規
    定，於應依行政爭訟程序確定法律關係是否成立者準用之，
    民事訴訟法第一百八十二條第一項、第二項定有明文。又民
    事或刑事訴訟之裁判，以行政處分是否無效或違法為據者，
    應依行政爭訟程序確定之；前項行政爭訟程序已經開始者，
    於其程序確定前，民事或刑事法院應停止其審判程序，行政
    訴訟法第十二條亦定有明文。準此，民事訴訟之裁判必以行
    政爭訟程序確定之法律關係是否成立或行政處分是否無效或
    違法為先決要件者，始應由認定先決事實之行政法院或受理
    訴願機關先為裁判或決定，以該確定裁判或決定所認定之事
    實作為民事法院裁判時認定事實之基礎。若行政爭訟程序之
    法律關係是否成立及行政處分是否無效或違法，並非民事訴
    訟之先決問題，則民事法院即毋庸停止訴訟程序，應自行調
    查審認，以免當事人受延滯訴訟之不利益。本件訴訟係被上
    訴人請求上訴人拆除地上物並返還土地，則本件訴訟應調查
    審認者為坐落台中市○○區○○段49與51地號土地（下稱系
    爭土地，台中縣市合併前為台中縣和平鄉○○段49與51地號
    土地），是否為國有土地，被上訴人是否為管理人，及上訴
    人有無占用系爭土地之正當權源。而系爭土地，依被上訴人
    所提出之土地登記謄本所載，系爭土地為國有土地，被上訴
    人為管理人，並無劃編或增編為原住民保留地等情甚明。至
    能否依原住民保留地開發管理辦法第三條、第七條及第十七
    條規定，將系爭土地劃編、增編供原住民使用之保留地，由
    中央主管機關會同有關機關輔導原住民設定原住民保留地之
    耕作權、地上權及取得承租權、所有權，並由中央主管機關
    會同耕作權人或地上權人，向當地登記機關申請辦理所有權
    移轉登記等，均非本件訴訟之先決要件。上訴人主張上訴人
    簡萬金、簡徐玉葉、李光明及簡萬財已於民國（下同）96年
    9月12日依公有土地劃編原住民保留地要點第三條之規定，
    檢附相關證明文件，向台中市和平區公所申請將系爭土地增
    、劃編為原住民保留地等情，聲請停止本件訴訟程序，為無
    理由，應予駁回。是上訴人聲請傳訊證人黃瑛瑱，證明上訴
    人於96年9月12日申請將系爭土地增編為原住民保留地云云
    ，核無必要。
貳、實體方面：
一、被上訴人主張：系爭土地，為國有土地，被上訴人為管理人
    。上訴人張湯平妹前與被上訴人組織合併前之台灣省政府農
    林廳林務局大甲林區管理處簽訂「林務局大甲林區管理處安
    置榮民竹林保育承諾書」（下稱系爭承諾書），約定自70年
    6月1日起至79年5月31日止將八仙山事業區第126林班林地、
    面積18萬4000平方公尺即系爭土地內部分面積，交由上訴人
    張湯平妹予以栽植及保育。上訴人張湯平妹於系爭承諾書約
    定之保育期屆滿後，未再與被上訴人簽訂繼續栽植及保育系
    爭土地之承諾書，上訴人張湯平妹於期滿後繼續占有系爭土
    地，自屬無權占有。又上訴人張湯平妹將系爭土地耕作權私
    自讓與上訴人簡萬金、簡徐玉葉、李光明及簡萬財占有使用
    ，並於其上種植山柿約336株、甜柿約568株、桃樹約85株，
    上訴人張湯平妹違反系爭承諾書第十二條之約定，及未依系
    爭承諾書第二條約定種植杉木5400株，被上訴人於96年8月2
    3日、97年7月9日、97年8月15日、97年12月12日、98年2月2
    4日以存證信函催告上訴人張湯平妹限期改正，上訴人張湯
    平妹置之不理，被上訴人乃於98年4月14日以存證信函向上
    訴人張湯平妹終止由上訴人張湯平妹在系爭土地栽植及保育
    之約定，並催告上訴人張湯平妹於98年5月30日前返還系爭
    土地，則上訴人自98年5月31日起占用系爭土地要屬無權占
    有，且獲有相當於申報地價年息3％之租金利益，即按年獲
    有新台幣（下同）6566元之租金利益（以申報地價每平方公
    尺14元計算），致被上訴人受有損害等情，爰依民法第七百
    六十七條、第一百七十九條規定。求為命：上訴人李光明應
    將系爭51地號土地上如原判決附圖（下稱附圖）編號s所示
    面積80.86平方公尺之鐵皮屋、編號A所示面積16.61平方公
    尺之水塔均拆除，上訴人李光明、張湯平妹、簡萬金、簡徐
    玉葉、簡萬財應將上開土地及同地號土地上如附圖編號n、p
    、q、r、t所示面積各18.30平方公尺、47.57平方公尺、322
    8.78平方公尺、153.94平方公尺、11945.98平方公尺之土地
    ，系爭49地號土地上如附圖編號b、c、e、f所示面積各22.9
    8平方公尺、118.15平方公尺、3.27平方公尺、13.33平方公
    尺之土地，合計面積為15649.77平方公尺（被上訴人訴狀及
    原判決誤為15633.16平方公尺，被上訴人於本院已於準備程
    序期日更正，並為上訴人所不爭執）之土地均返還被上訴人
    ；並自98年5月31日起至返還上述土地之日止，按年給付被
    上訴人6566元之判決（被上訴人超過上開數額之不當得利請
    求，經原審為被上訴人敗訴之判決，未據被上訴人聲明不服
    ，未繫屬本院，不予論述）。
二、上訴人則以：系爭土地係上訴人簡萬金、簡徐玉葉、李光明
    及簡萬財之祖先早期耕種所遺留之土地。惟被上訴人基於照
    顧榮民眷屬之故，遂將系爭土地交由上訴人張湯平妹予以栽
    植及保育。上訴人簡萬金、簡徐玉葉、李光明及簡萬財迫於
    無奈，轉向張湯平妹承租系爭土地。惟上訴人簡萬金、簡徐
    玉葉、李光明及簡萬財於96年9月12日依公有土地劃編原住
    民保留地要點第三條之規定，檢附相關證明文件向臺中市和
    平區公所申請，以期日後經由行政院原住民委員會轉陳行政
    院核定准許將系爭土地編為原住民保留地後，上訴人簡萬金
    、簡徐玉葉、李光明及簡萬財自得依公有土地增編原住民保
    留地處理原則第七條規定，得受分配而享有耕作權、地上權
    等他項權利，並以之為占有之權源，進而依原住民保留地開
    發管理辦法第十七條之規定取得所有權，是上訴人簡萬金、
    簡徐玉葉、李光明及簡萬財就系爭土地於日後對行政院所為
    之處分，有取得有權占有之權源等語，資為抗辯。
三、被上訴人主張系爭土地，為國有土地，被上訴人為管理人，
    上訴人張湯平妹前與被上訴人組織合併前之台灣省政府農林
    廳林務局大甲林區管理處簽訂系爭承諾書，約定自70年6月1
    日起至79年5月31日止將八仙山事業區第126林班林地、面積
    18萬4000平方公尺即系爭土地內部分面積，交由上訴人張湯
    平妹予以栽植及保育，上訴人張湯平妹於系爭承諾書約定之
    保育期屆滿後，未再與被上訴人簽訂繼續栽植及保育系爭土
    地之承諾書。又上訴人張湯平妹將系爭土地耕作權私自讓與
    上訴人簡萬金、簡徐玉葉、李光明及簡萬財占有使用，並於
    其上種植山柿約336株、甜柿約568株、桃樹約85株，被上訴
    人於96年8月23日、97年7月9日、97年8月15日、97年12月12
    日、98年2月24日以存證信函催告上訴人張湯平妹限期改正
    ，上訴人張湯平妹置之不理，被上訴人於98年4月14日以存
    證信函向上訴人張湯平妹終止由上訴人張湯平妹在系爭土地
    栽植及保育之約定，並催告上訴人張湯平妹於98年5月30日
    前返還系爭土地等事實，為上訴人所不爭執，且有臺灣省政
    府農林廳林務局函、土地查詢資料、地籍圖查詢資料、安置
    榮民竹林保育承諾書、存證信函、掛號郵件收件回執、照片
    、航照圖、公有國有林地耕作權讓渡契約書等在卷可證，堪
    信為真實。又，上訴人占用系爭土地之情形，其中系爭51地
    號土地上如附圖編號S所示，面積80.86平方公尺之鐵皮屋、
    編號A所示，面積16.61平方公尺之水塔均為上訴人李光明所
    搭設，為上訴人李光明自認在卷，而系爭土地內植有山柿約
    336株、甜柿約568株、桃樹約85株、咖啡豆3株，全部為果
    樹，並無杉木等事實，經原審法院會同台中縣市合併前之台
    中縣東勢地政事務所人員至現場勘測屬實，製有勘驗筆錄及
    該所繪製之土地複丈成果圖（即附圖）在卷可稽，亦堪信為
    真實。
四、上訴人張湯平妹於系爭承諾書約定之79年5月31日保育期屆
    滿後，雖未再與被上訴人簽訂繼續栽植及保育系爭土地之承
    諾書。惟依被上訴人於96年8月23日、97年7月9日、97年8月
    15日、97年12月12日、98年2月24日以存證信函催告上訴人
    張湯平妹限期改正依承諾書約定種植杉木等情（見原審卷21
    至24頁），應認被上訴人未終止由上訴人張湯平妹在系爭土
    地栽植及保育前，被上訴人同意上訴人張湯平妹繼續栽植及
    保育系爭土地甚明，被上訴人主張於79年5月31日保育期滿
    後，至被上訴人以存證信函終止前（詳後述），上訴人張湯
    平妹為無權占有等語，應不可採。
五、依卷附之系爭承諾書第二條、第十二條之約定，上訴人張湯
    平妹僅得種植喬木樹，並應栽種杉木5400株，且不得將栽
    植及保育系爭土地之權利轉讓他人（見原審卷18、19頁）。
    惟系爭土地內僅種植山柿約336株、甜柿約568株、桃樹約85
    株、咖啡豆3株，全部為果樹，並無杉木等，上訴人張湯平
    妹並將栽植及保育系爭土地之權利轉讓予上訴人簡萬金、簡
    萬財、簡徐玉葉及李光明占有使用等情，已如上述。上訴人
    張湯平妹顯違反系爭承諾書第二條、第十二條關於保安林地
    僅得種植喬木樹，不得將栽植及保育系爭土地之權利轉讓
    他人之約定，被上訴人以上開存證信函要求上訴人張湯平妹
    改正，上訴人張湯平妹未予置理，被上訴人依承諾書第十六
    條第五款之約定，於98年4月14日以存證信函向上訴人張湯
    平妹終止由上訴人張湯平妹在系爭土地栽植及保育之約定，
    即屬有據。上訴人張湯平妹於98年4月20日收受該存證信函
    ，有收件回執在卷可憑（見原審卷24頁），該催告函係催告
    上訴人張湯平妹於98年5月30日前返還系爭土地，則上訴人
    自98年5月31日起占用系爭土地，即無正當權源。又，被上
    訴人從未同意上訴人簡萬金、簡萬財、簡徐玉葉及李光明占
    有使用系爭土地，而其等與上訴人張湯平妹之轉讓權利之債
    權契約約定，對被上訴人不生效力，其等占有系爭土地，仍
    屬無權占有。此外，其等亦未提出證據證明占用系爭土地之
    正當權源，是被上訴人主張上訴人無權占有系爭土地等情，
    應可採信。上訴人以上訴人簡萬金、簡徐玉葉、李光明及簡
    萬財得依公有土地增編原住民保留地處理原則第七條規定，
    得受分配而享有耕作權、地上權等他項權利，並以之為占有
    之權源，進而依原住民保留地開發管理辦法第十七條之規定
    取得所有權，上訴人簡萬金、簡徐玉葉、李光明及簡萬財就
    系爭土地於日後對行政院所為之處分，有取得有權占有之權
    源等語為辯。惟系爭土地為國有土地，並未編定為供原住民
    使用之保留地，其等亦未取得系爭土地之耕作權、地上權、
    所有權等占有系爭土地之正當權源，上訴人以此抗辯其等有
    權占有系爭土地云云，並不可採。
六、如上所述，上訴人無權占有系爭土地，而系爭51地號土地上
    如附圖編號S所示面積80.86平方公尺之鐵皮屋、編號A所示
    面積16.61平方公尺之水塔由上訴人李光明搭設，上訴人李
    光明即有拆除之事實上處分權。從而，被上訴人依民法第七
    百六十七條規定，請求上訴人李光明將上開鐵皮屋及水塔拆
    除，並請求上訴人返還占用之土地，為有理由，應予准許。
七、按無法律上之原因受有利益，而致他人受損害者，應返還其
    利益，民法第一百七十九條前段定有明文；又城市地方房屋
    之租金，以不超過土地及其建築物申報總價年息百分之十為
    限，土地法第九十七條第一項亦有明文。再土地法第九十七
    條關於房屋及基地計收租金之規定，於損害賠償事件雖非當
    然一體適用，然亦未嘗不可據為計算賠償之標準（最高法院
    49 年度台上字第1230號判例參照）。如上所述，系爭土地
    為上訴人無權占用，而上訴人無權占用系爭土地受有相當於
    租金之利益，並致被上訴人受有損害，被上訴人得依上開規
    定，請求上訴人返還利益。查，系爭土地96年1月申報地價
    為14 元，有土地查詢資料在卷可證。系爭土地位於合併改
    制前之台中縣八仙山事業區第126林班地，分別為其他果園
    及森林所環繞，以寬約2公尺米產業道路對外通行，僅能利
    用四輪傳動車輛通行，坡度甚陡，位置偏遠，交通不便，且
    上訴人占用系爭土地僅供種植果樹等情，有照片附卷可稽，
    並經原審法院至現場勘驗屬實，有勘驗筆錄在卷可憑。本院
    認原審法院斟酌系爭土地坐落之位置偏遠及交通不便、上訴
    人將占用土地供種植果樹、被上訴人所受損害及上訴人所得
    之利益等一切情狀，以上訴人占用系爭土地面積申報總價年
    息3% 計算相當於租金之不當得利，應屬適當。從而，被上
    訴人依一百七十九條規定，請求上訴人給付自98年5月31日
    起至返還系爭土地日止，按占用系爭土地申報總價年息3%計
    算相當於租金之不當得利，即按年給付6566元（上訴人實際
    占用面積為15649.77平方公尺，惟被上訴人以15633.16平方
    公尺計算之基礎請求，自應以被上訴人請求為據）之不當得
    利，即屬正當，應予准許。
八、綜上所述，被上訴人依民法第七百六十七條、第一百七十九
    條規定，請求上訴人李光明應將系爭51地號土地上如附圖編
    號s所示面積80.86平方公尺之鐵皮屋、編號A所示面積16.61
    平方公尺之水塔均拆除，上訴人李光明、張湯平妹、簡萬金
    、簡徐玉葉、簡萬財應將上開土地及同地號土地上如附圖編
    號n、p、q、r、t所示面積各18.30平方公尺、47.57 平方公
    尺、3228.78平方公尺、153.94平方公尺、11945. 98平方公
    尺之土地，系爭49地號土地上如附圖編號b、c、e、f所示面
    積各22.98平方公尺、118.15平方公尺、3.27平方公尺、13.
    33平方公尺之土地，合計面積為15649.77平方公尺之土地，
    均返還被上訴人；並自98年5月31日起至返還上述土地之日
    止，按年給付被上訴人6566元，為有理由，應予准許。原審
    就上開准被上訴人請求部分，為上訴人敗訴之判決，並准被
    上訴人供擔保後為假執行之宣告，洵屬正當。上訴論旨，仍
    執陳詞，指摘原判決不當，求予廢棄，為無理由。
    本件事證已臻明確，兩造其餘攻擊防禦方法及舉證，經審核
    後，認與判決結果不生影響，無庸逐一論列，併此敘明。
九、依原判決主文第一項所示，上訴人應返還土地之面積合計為
    15649.77平方公尺〔80.86+16.61+18.30+47.57+3228.78+15
    3.94+11945.98+22.98+118.15+3.27+13.33（均為平方公尺
    ）=15649.77平方公尺〕，原判決主文第一項後段誤載為「
    合計為15633.16平方公尺」，本院依民事訴訟法第二百三十
    二條第一項規定，將原判決主文第一項後段更正為「合計為
    15649.77平方公尺」。
據上論結：本件上訴為無理由，依民事訴訟法第四百四十九條第
一項、第七十八條、第八十五條第一項、第四百六十三條、第三
百八十五條第一項前段，判決如主文。
中    華    民    國   100    年    5     月    17    日
                民事第七庭    審判長法  官  饒鴻鵬
                                    法  官  陳毓秀
                                    法  官  張瑞蘭
以上正本係照原本作成。
不得上訴。
                                    書記官  柯孟伶
中    華    民    國   100    年    5     月    18    日
                                                      Ａ